【裁判字號】    94,建,36
【裁判日期】    970610
【裁判案由】    給付設計費
【裁判全文】
臺灣臺中地方法院民事判決  94年度建字第36號
原      告  己○○
訴訟代理人  邢建緯律師
複代理人    林更穎律師
被      告  乙○
訴訟代理人  劉建成律師
複代理人    戊○○
當事人間給付設計費事件，本院於97年5月27日言詞辯論終結，
判決如下：
    主      文
原告之訴及假執行之聲請均駁回。
訴訟費用由原告負擔。
    事實及理由
一、原告主張：兩造於民國94年6月18日就被告設於台北市內湖
    區之住宅，工程案名為「台北內湖夏老師室內裝修工程」（
    下稱系爭工程），簽訂工程承攬委託合約書（下稱系爭合約
    書），雙方約定系爭工程總價為新台幣（下同）1,380,000
    元，工程期限則為94年6月16日起40個工作天完工，並約定
    工程付款方式為：簽約金138,000元；開工進料：552,000元
    ；第2期工程款（木作工程完成）：621,000元；尾款及追加
    減款項：69,000元，被告已依約給付原告簽約金及開工進料
    款合計共690,000元。原告業於94年7月25日就系爭工程之木
    作工程施作完畢，被告卻遲不付款，就系爭合約書第6條暨
    付款分配明細表以觀，被告自應於原告就系爭工程之木作工
    程完成時，應給付原告第2期工程款621,000元，原告發函催
    告，被告均藉詞推託。綜上所述，本件原告依據系爭合約書
    第6條暨付款分配明細表第（3）項及第9條第（10）項之約
    定請求被告給付第2期工程款621,000元。聲明求為判決：(一)
    被告應給付原告新台幣621,000元，及自本起訴狀繕本送達
    之翌日起至清償日止，按年息5%計算之利息。(二)原告願供擔
    保請准宣告假執行。
二、被告則以：系爭工程包含泥作工程及木作工程，被告並未完
    工，且系爭工程已施作之部分有諸多瑕疵，被告對原告施作
    之品質已不能信任，原告於94年8月9日至艾姓友人家中協調
    時，兩告經協議，由被告另行委由他人完成，原告並承諾未
    完成工程所需完成之費用及已完成工程而有瑕疵部分修補費
    用，被告得由尾款中扣除，因被告泥作工程及木作工程之瑕
    疵嚴重，多項工程需拆除重作，所需費用較新作工程為高甚
    多，加計未完成工程之完成費用，已超出原告可以請求之工
    程款，經扣除後，原告並無款可以請領等語置辯。聲明求為
    判決駁回原告之訴，如受不利益之判決，被告願供擔保，請
    准宣告免為假執行。
三、原告主張兩造於94年6月18日就被告設於台北市內湖區之住
    宅系爭工程，簽訂工程承攬委託合約書，雙方約定系爭合約
    總價為1,380,000元，工程期限則為94年6月16日起40個工作
    天完工，並約定工程付款方式為：簽約金138,000元；開工
    進料：552,000元；第2期工程款（木作工程完成）：621,
    000元；尾款及追加減款項：69,000元，被告已依約給付原
    告簽約金及開工進料款合計共690,000元之事實已據其提出
    系爭合約書一份為證，且為被告所不爭執，自堪信為真實。
四、次原告主張原告業於94年7月25日就系爭工程之木作工程施
    作完畢，被告應給付第2期工程款621,000元乙節為被告所否
    認，抗辯原告工程未完工尚不得請款，兩造於94年8月9日協
    調時，原告承諾由被告自行委託其他設計師就未完工及瑕疵
    部分為補做、修繕，而補做及修繕之費用由原告尚未請領之
    工程款中扣除，若有不足，在合理範圍內，原告並願意補足
    差額；並賠償被告搬家及租金之損失、換鎖費用、律師費等
    ，原告則以否認達成協議等語置辯。經查證人即系爭房子之
    興建者住於系爭大樓之甲○○於本院具結證述：原告同意被
    告另找人施作，且另行施作所需費用由工程尾款扣除，不足
    部分，再由原告支付，被告有要求原告負擔搬家、房租費用
    及律師到場費用，原告也表示同意等語（見本院卷(一)第111
    頁）。原告雖否認證人前述證詞之真實性，並提出之94年8
    月9日錄音光碟及譯文反證兩造當天並未達成協議云云。本
    院認證人甲○○與原告間並無利害關係，實無必要甘冒受刑
    事訴追之風險，而為虛偽之證言，且參諸原告配偶之友人，
    且為本件裝潢工程之介紹人丁○○於本院具結證稱，原告向
    伊反應被告沒有支付工程尾款，伊於九十四年八月七日單獨
    上去，現場有被告、甲○○先生等人，當時看現場之狀況，
    以伊立場主觀上也沒辦法接受，希望兩造自行協調解決，亦
    可見系爭工程所謂施工完成依一般人之觀點並無法接受，是
    該證人證述上情，並無違情理，應堪採信。而原告所提出之
    錄音共有兩段，並非完整無中斷之對話，僅為協調當日部分
    對話內容，且譯文中原告之姐夫蔡台豊亦表示同意修繕部分
    ，但要合理估價等語（見本院卷(二)第22頁），無足反推證人
    之證詞為不實。依上所述，被告主張兩造於94年8月9日，原
    告承諾由被告自行委託其他設計師就未完工及瑕疵部分為補
    做、修繕，而補做及修繕之費用由原告尚未請領之工程款中
    扣除，若有不足，在合理範圍內，原告並願意補足差額；並
    賠償被告搬家及租金之損失、換鎖費用、律師費等之事實，
    堪予採信。
五、兩造既於94年8月9日，原告承諾由被告自行委託其他設計師
    就未完工及瑕疵部分為補做、修繕，而補做及修繕之費用由
    原告尚未請領之工程款中扣除，若有不足，在合理範圍內，
    原告並願意補足差額；並賠償被告搬家及租金之損失、換鎖
    費用、律師費等費用。從而本件應予審究者，為系爭工程之
    瑕疵及未完工部分之合理補做及修繕費用金額多少？系爭工
    程未完工部分及瑕疵情形，兩造同意由臺北市室內設計裝修
    商業同業公會鑑定（見本院卷(二)第34頁爭點整理筆錄）。經
    本院95年2月17日囑託臺北市室內設計裝修商業同業公會鑑
    定（下稱第一次鑑定），鑑定結果認系爭工程其繼續完成及
    修補所需之必要費用為335,142元，原告對此並所不爭執（
    見本院卷(三)第228頁背面），自應予以扣除。次原告對於本
    院96年7月5日囑託臺北市室內設計裝修商業同業公會補充鑑
    定（下稱補充鑑定）之鑑定結果，則否認被告可以扣款，辯
    稱上開鑑定所謂瑕疵或為與木作工程無關，或為被告自行要
    求變更設計，或根本非屬原告施工範圍云云。惟查兩造既已
    有上述協議，有如前述，則工程瑕疵修補費用應否扣款，自
    應就整體工程為審查，如屬原告工程之施工項目之瑕疵，即
    應予以扣款，不論屬泥作工程或木作工程而有不同。是以本
    件被告主張補充鑑定之瑕疵修補金額得否扣款？所應審酌者
    厥為系爭鑑定之工作瑕疵是否為兩造裝潢工程屬原告應施工
    之項目以為判斷，至於原告應施工之項目則以兩造不爭執之
    施工平面圖、估價單所載及相關證據以為斷。
    茲分論如次：
    1.關於補充鑑定報告書項次六、七編號2部分，依補充鑑定
      報告書之說明，原告所施作之室燈具迴路配置不人性化，
      樓梯間燈具開關無法雙切，造成上下樓梯不便及危險，許
      多迴路經測試後不通情，施工品質極差，足證上開施工未
      達工作物通常使用之標準，自屬工作物之瑕疵，被告主張
      應扣除修補瑕疵之費用，堪予採信。依補充鑑定說明應認
      以白扁線明線延房屋邊緣固定的方式，可完成雙切之目的
      ，亦不是明顯到會破壞裝潢的效果，水電工資約2,000元
      ，材料約1,000元，合計3,000元（見補充鑑定報告書第1
      頁）。雖補充鑑定說明另有全隱藏式作法需費5,000元，
      惟前之作法已說明不會明顯破壞裝潢的效果，並可完成雙
      切之目的，應以3,000元為合理價格。而項目六、七編號
      10 因樓梯間拉線問題導致牆壁坑洞之修補工、料費用計
      5,000元，既為修補所需必要費用，亦應一併計入。被告
      可主張扣抵之金額為8, 000元為可採。
    2.關於補充鑑定項次六、七編號7部分，證人丙○○證稱：
      「有約定衣櫥和地板下方都要有防潮棒…」（見本院卷(二)
      第166頁），足證兩造有約定一樓高架地板下方應施作迴
      路以置防潮棒而未施作，自屬未完成之工件，被告主張此
      未完作項目應扣除自行修補之費用堪予採信。次依補充鑑
      定說明認從牆面拉一迴路，需費3, 000元（見補充鑑定報
      告書第4頁），則原告請求金額應扣除上述費用。
    3.關於補充鑑定報告書項次六、七編號14部分，被告主張系
      爭工程，依兩造約定，被告應於二樓浴室裝設小電視，並
      舉證人丙○○證稱屬實（見本院卷(二)第167頁）。應堪信
      為真實。依補充鑑定報告書，電視合理價格本院認取中間
      價格為公平，又裝設電視之工資、材料費用計1,500元（
      見補充鑑定報告書第6頁），總計8,000元，被告主張扣抵
      應屬可採。
    4.關於補充鑑定報告書項次一編號4部分，依系爭合約書估
      價單項次五、1地磚估列為14坪（見本院卷(一)第12頁），
      經補充鑑定測量已舖貼地磚面積10坪，高架地板約4坪未
      貼磁磚材，足證原契約之約定係高架地板部份亦應先貼磁
      磚材方為高架，依補充鑑定報告書所載，若拆除高架地板
      重做地磚金額總計需費48,600元（見補充鑑定報告書第7
      、8頁），被告主張一樓架高木地板漏未貼磚材，拆卸重
      舖之金額48,600元應予扣除，核屬有據。
    5.關於補充鑑定報告書項次一編號5部分，補充鑑定說明認
      二樓浴室地板漏水之原因應為原告施作不當造成，二樓浴
      室牆面及地坪磁磚需拆除、重做防水工程，可證此部份為
      工程之瑕疵，原告自應為修補瑕疵，又依鑑定報告，上開
      拆除、重作需費76,020元，又廚房腐爛木櫃重新施作美耐
      板廚具之吊櫃需費6,750元，此部分共計82,770元（見補
      充鑑定報告書第8頁），被告主張扣除亦屬有據。
    6.關於補充鑑定報告書項次十四編號1部分，經補充鑑定結
      果，認為一般修補工程是不需要全部按新的一般重做。若
      論合理必要修補之金額，前列金額35,000元（見補充鑑定
      報告書第9頁），以修補的角度來看即為合理的價格，此
      部分應為可採，惟此金額已於第一次鑑定中列明，為重複
      計算，故不予計入。
    7.關於補充鑑定報告書項次十編號2部分，依系爭合約書估
      價單十輕隔間工程，備註載明「含75k岩棉隔音」（見本
      院卷(一)第12頁），足證兩造有約定以75k岩棉隔音為施作
      ，原告既無法舉證證明兩造有約定將75k隔音岩棉換成保
      利龍，應認為此部份工程為瑕疵，被告主張應為瑕疵之修
      補核屬有據。又依補充鑑定報告書認輕隔間拆掉重新以
      75k岩隔音棉為施共需花費金額計16,400元（見補充鑑定
      報告書第9頁），被告主張此部份之瑕疵修補費用應扣除
      之，亦屬有據。此部份較第一次鑑定之金額（僅扣除材料
      費用之差額1,800元）多出14,600元，應再予扣除。
    8.關於補充鑑定報告書項次四編號3部分，依補充鑑定報告
      書，爐台未完成，查依估價單備註欄記載，廚具工程一式
      ，含瓦斯爐、烤箱（見本院卷(一)第12頁），足證該部分為
      本應安裝之設備，既未完成，應扣除其金額，又依補充鑑
      定報告書認為含烤箱瓦斯爐及油杯之購買、安裝金額為
      共為16,100元（見96年7月6日鑑定報告第9頁），被告主
      張以此金額作為扣抵，應為可採。
    9.關於補充鑑定報告書項次三編號4部分，其中更衣室設計
      不當，依證人丙○○證稱：「當初有口頭約定更衣室要做
      門，也有約定衣櫥上要有一個大的穿衣鏡。原來的約定應
      該包含更衣室的門總共要有十扇門。」（見本院卷(二)第
      175頁），可證兩造就系統工程雖僅約定一式，但有口頭
      約定應為施作之項目，原告未施作，自應扣除其施作之費
      用，依補充鑑定說明認需費15,600元（見補充鑑定報告書
      第11頁）。又證人丙○○證稱：「化妝台無法上掀，所以
      原告有同意要做櫥櫃下方的鏡子，並沒有說要做在左側邊
      。」（見本院卷(二)第176頁），補充鑑定說明認需費1,000
      元（見96年7月6日鑑定報告第11頁）。證人丙○○證稱：
      「原本是說好整面牆都要做衣櫥，後來原告覺得做整面要
      花很多錢，所以被告同意改成做可以當書桌的高度的矮櫃
      ，而且要有一個位置可以坐，這個方式是原告提議的…」
      （見本院卷(二)第233頁），補充鑑定說明認需費55,000元
      （見補充鑑定報告書第11頁）。證人丙○○證稱：「一樓
      玄關系統鞋櫃和衣櫃位置相反，原本約定左側要做鞋櫃，
      右側要做衣櫃…」（見本院卷(二)第177 頁），補充鑑定說
      明認需費28,750元（見補充鑑定報告書第11頁），總計為
      100,350元此部分被告主張扣除有理由。其餘部分，被告
      未舉證以實其說，故不予計入。
    10.關於補充鑑定報告書項次十三編號5部分，補充鑑定結果
      認為樓梯一樓平台與原設計圖稿有出入，問題不在樓梯定
      位錯誤造成，而是因樓梯原本設計12階，但實做時，原告
      把第一階轉至客廳與樓梯間的位置，使原本樓梯空間少了
      一個踏步的深度空間。另外原本每一階的踏步深度，原圖
      面為25cm，但實做時，為20.7cm(面板為24.7cm，每階重
      疊4cm ，此為正常作法)，所以有多出來的空間，分到二
      樓平台32cm，一樓平台47cm，讓轉換空間比較寬敞，這在
      設計上來說是好的修正（見補充鑑定報告書第13頁）。故
      此部分本院考慮其公平性後認非屬瑕疵。惟依證人丙○○
      證稱有和原告約定要做扶手等語（見本院卷(二)第179頁）
      ，可認兩造有約定扶手之製作，原告應給付被告自行補作
      樓梯扶手之金額，依據補充鑑定說明金額應為7,000元（
      見96年7月6日鑑定報告第13頁）。
    11.關於補充鑑定報告書項次十三編號6部分，依原告95年3月
      21日提出之明細表木作工程工作項目編號9自承陽台已裝
      設鋁窗，可見此屬原告應施作項目，本院認為鑑定說明之
      修繕工料費用3,000元為合理（見補充鑑定報告書第14 頁
      ）。
    12.關於補充鑑定報告書項次五-2編號10部分，補充鑑定認原
      設計之作法在辦公室內隔間是常見的作法，一般是不需要
      再加鍛鐵來做強化。原估之金額為整道玻璃中間加做木作
      分格框支撐加強整道玻璃的直立度。目前的鍛鐵處理為造
      型考慮的作法，當然也達成補強的作用，但並非為必要的
      作法（見補充鑑定報告書第15頁），故被告所做之緞鐵價
      格不得主張扣除。
    13.關於補充鑑定報告書項次二編號1部分，原告以原浴室門
      片百葉充當音響視聽櫃櫃門，證人丙○○證稱：「被告有
      說那裡要放音響要做玻璃門，並沒有說要做百葉。」（見
      本院卷(二)第235頁），依補充鑑定報告認拆除原設計之隔
      柵形式改成施作玻璃櫃門之費用為4,500元（見補充鑑定
      報告書第15頁），被告主張該部分可扣抵，應屬可採。
    14.關於補充鑑定報告書項次二編號2部分，被告無法提出證
      據證明為原告擅自施作，被告主張該部分可扣抵，應不可
      採。
    15.關於補充鑑定報告書項次二編號3部分，證人丙○○證稱
      ：「當時有告訴原告工作室要錄音要練唱，要隔音，原告
      說他清楚知道被告的需求。」（見本院卷(二)第236頁），
      依補充鑑定報告認重新施作隔音門之工料費用為8,000元
      （見補充鑑定報告書第16頁），被告主張該部分可扣抵，
      應屬可採。惟被告主張開門會與天花板之喇叭碰撞，並未
      提出具體事證證明可歸責於原告，此部分修補金額不予計
      入。
    16.關於補充鑑定報告書項次二編號4部分，有關一樓工作室
      電箱牆吊櫃未施作部分，證人丙○○證稱：「當時有約定
      要做天花板往下65公分的吊櫃…」（見本院卷(三)第120 頁
      ），可認原告未施作該項目，依補充鑑定報告認補做之合
      理金額為24,500元（見96年7月6日鑑定報告第16頁），被
      告主張該部分可扣抵，應屬可採。
    17.關於補充鑑定報告書項次二編號5部分，依證人丙○○證
      稱：「當初約定和室裡面做上掀式，靠窗的位置做抽屜式
      ，原告並沒有提到要改成做拖拉版式。」（見本院卷(二)第
      238頁），依據鑑定報告，重新施作合理之金額為47,500
      元（見補充鑑定報告書第17頁），扣除第一次鑑定結果原
      告所不爭執之施作費用6,000元，被告此部分可主張扣除
      之金額應為41,500元。
    18.關於補充鑑定報告書項次二編號7部分，依證人丙○○證
      稱：「有約定下面要做櫃面可以放飲水機等電器的櫥櫃，
      上面要可以吊掛杯具的櫥櫃。」「我是親耳聽到」（見本
      院卷(二)第238頁），應認被告可主張扣除補做電器工作櫃
      之工作費用，依補充鑑定結果合理金額為22,090元（見補
      充鑑定報告書第17頁）。
    19.關於補充鑑定報告書項次二編號8部分，依系爭合約書估
      價單附註「增加工程：6工作陽台上方吊櫃」（見本院卷
      (一)第12頁），是兩造有約定應為施作吊櫃，惟原告僅施作
      置物空間，補充鑑定說明認將置物空間改為吊櫃之工料費
      用為8,000元（見補充鑑定報告書第17頁），被告主張扣
      除有理由。
    20.關於補充鑑定報告書項次二編號12部分，補充鑑定報告認
      依現場原施作廚房天花板為造型天花板，經與設計公司確
      認，確實未做到與廚具位置相配合，有偏位情形，其施作
      費用為7,500元。因合約內容明細不夠清楚，無法合理評
      估所有木作的價格來指說此處應否為矽酸鈣板（見補充鑑
      定報告書第18頁）。故本院認施作費用應為7,500元始為
      合理，被告主張應以複式矽酸鈣板天花施作費用10, 500
      元之金額扣除，為無理由，而7,500元已計入第一次鑑定
      所得扣除之費用，不予重複列計。
    關於補充鑑定報告書項次二編號15部分，補充鑑定結果認
      為僅後方之儲藏室，由於封板未封齊，使空間有小縫隙，
      使維持整潔上會造成困擾，所以應將左板加高到樓梯底，
      加寬到音響櫃邊，使整個內部空間完整即可，所需工料費
      用計2,500元（見補充鑑定報告書第19頁）。此部分瑕疵
      被告得主張扣除之。
    關於補充鑑定報告書項次二編號18部分，補充鑑定報告說
      明因窗簾工程中已註明其所含的內容，並無包布部分，因
      此就慣例來說，此部分若沒有在相關的工程項目中時，即
      應含在木作工程中。改善方式之工、料費用共計2,000元
      （見補充鑑定報告書第20頁），應屬可採。
    關於補充鑑定報告書項次二編號19部分，證人丙○○證稱
      ：「有告訴原告要用來放棉被，當然應該要有櫃身隔開強
      壁，本來地板就是架高的木地板，地板不用做，有要求原
      告在水泥的部位加木板。」（見本院卷(二)第243頁），故
      此處應採施加木板之做法，依補充鑑定報告認補做筒身並
      施加木板料費用為3,000元（見補充鑑定報告書第20頁）
      ，被告主張該部分可扣抵，應屬可採。
    關於補充鑑定報告書項次二編號25部分，補充鑑定報告指
      出經與原告確認並提出說明，此項目有經得被告同意歸於
      更衣室中，以系統家具方式整體施作。惟目前暗櫃確實未
      做，若以系統櫃計為13,500元（見補充鑑定報告書第21頁
      ）。被告主張此部分金額應予扣除，為有理由。
    關於補充鑑定報告書項次二編號27部分，依證人丙○○證
      稱：「因為次臥的房間很暗…所以原告有答應要在牆壁上
      開一個窗戶，在樑的上方開窗…」（見本院卷(二)第246頁
      ），應認被告可主張扣除施作二樓次臥開窗之之工、料費
      用，依補充鑑定結果合理金額為15,500元（見補充鑑定報
      告書第22頁），被告主張該部分可扣抵，應屬可採。
    關於補充鑑定報告書項次二編號28部分，依證人丙○○證
      稱：「談到工作室時有提到工作室也要收納，有提到要做
      上掀的地板，原告有同意。」（見本院卷(二)第247頁），
      應認被告可主張扣除工作室地板可掀式收納之工、料費用
      ，依補充鑑定說明合理金額為11,500元（見補充鑑定報告
      書第22頁），被告主張此部分金額應予扣除，為有理由。
    關於補充鑑定報告書項次二編號29部分，證人丙○○證稱
      ：「被告有告訴原告要將樑上面的空間做成收納櫃，放清
      潔沐浴用品。」（見本院卷(二)第248頁），然此並無法證
      明兩造有達成合意，此部分修補金額應不予計入。
五、綜上所述，被告所得主張扣除之工程款，除原告不爭執之部
    分金額335,142元，尚包括：樓梯電燈改雙切3,000元、預留
    防潮棒線路之工料費用3,000元、裝設電視的工資、材料費
    用8,000元、補貼地磚48,600元、重做防水工程及重做美耐
    板廚具之吊櫃82,770元、以75k岩棉隔音拆掉重做14,600元
    、含烤箱瓦斯爐及油杯之購買、安裝16,100元、系統工程10
    0,350元、樓梯扶手7,000元、窗框漏水修繕費用3,000元、
    隔柵形式改成施作玻璃櫃門之費用4,500元、重新施作隔音
    門之工料費用為8,000元、工作室電箱牆吊櫃24,500元、上
    掀式收納櫃41,500元、補做電器工作櫃之費用22,090元、工
    作陽台上方吊櫃8,000元、後方儲藏室封板未封齊之修繕費
    用2,500元、無包布部分之改善費用2000元、臥室床頭補做
    筒身施加木板料費用3,000元、更衣室暗櫃13,500元、二樓
    次臥開窗之之工、料費用15,500元、工作室地板可掀式收納
    之工、料費用11,500元，總計778,152元（335,142+444,810
    =778,152）。原告所得請求之工程款為621,000元，從而，
    被告主張所得扣除之金額已超過原告請求給付之金額，則本
    件原告本於承攬契約之法律關係，訴請被告給付621,000元
    ，及自起訴狀繕本送達之翌日起至清償日止，按週年利率5%
    計算之利息，即屬無據，應予駁回。
六、本件事證已臻明確，兩造其餘攻擊防禦方法及舉證，核於本
    件判決結果無影響，爰不再逐一加以審酌，附此敘明。
七、原告陳明願供擔保，聲請宣告假執行，因其訴無理由被駁回
    而失所附麗，自應併予駁回。
八、結論：原告之訴為無理由，依民事訴訟法第78條判決如主文
    。
中    華    民    國    97    年    6     月    10    日
                  民事第一庭    法  官  蔡王金全
正本係照原本作成。
如對本判決上訴，須於判決送達後20日內向本院提出上訴狀。
中    華    民    國    97    年    6     月    10    日
                                書記官


司法院資訊處製作；財團法人民間司法改革基金會備份。
